ACORDAO-COMPLETO-2345069

ACÓRDÃO 264/2019 ATA 4/2019 - PLENÁRIO

VISTOS, relatados e discutidos estes autos de Representação autuada a partir de expediente remetido pelo Museu de Arte Moderna do Rio de Janeiro, com pedido de adoção de medida cautelar, em face de cobranças pela Superintendência do Patrimônio da União no Estado do Rio de Janeiro (SPU/RJ) , de taxa de ocupação de referente ao imóvel em que se constitui a sede do Museu de Arte Moderna do Rio de Janeiro (MAM-RIO) ;
ACORDAM os Ministros do Tribunal de Contas da União, reunidos em Sessão do Plenário, ante as razões expostas pelo Relator e com fundamento nos artigos 243 do Regimento Interno em:
9.1. conhecer da presente Representação, satisfeitos os requisitos de admissibilidade previstos nos arts. 235 e 237, inciso V, do Regimento Interno deste Tribunal, e no art. 103, § 1º, da Resolução-TCU 259/2014, para, no mérito, considerá-la procedente;
9.1.1. indeferir o pedido de medida cautelar, uma vez que está vigente deliberação de mérito deste Tribunal sobre a matéria;
9.2. reiterar a determinação à Secretaria do Patrimônio da União no Rio de Janeiro (SPU-RJ) , constante da alínea b e subalíneas, do Acórdão 873/2015-TCU-Plenário, para que:
9.2.1. nos termos do art. 1º da Lei 3.479/1958, abstenha-se de cobrar a taxa de ocupação referente ao imóvel-sede do Museu de Arte Moderna do Rio de Janeiro (MAM-RIO) ;
9.2.2. adote as providências necessárias ao cancelamento das inscrições do MAM-RIO porventura lançadas no Cadin e na dívida ativa da União referentes à taxa de ocupação acima mencionada;
9.2.3. alertar o responsável sobre as consequências do descumprimento de deliberação deste Tribunal, nos termos do art. 58, inciso VII e § 1º da Lei 8.443/1992;
9.3. encaminhar cópia da presente deliberação:
9.3.1. ao Museu de Arte Moderna do Rio de Janeiro (MAM-RIO) ;
9.3.2. à Secretaria do Patrimônio da União no Rio de Janeiro (SPU-RJ) ;
9.4. arquivar o processo, nos termos do parágrafo único do art. 237 c/c o inciso I do art. 250, do RI/TCU.

Representação, com pedido de Medida Cautelar, formulada pelo Museu de Arte Moderna do Rio de Janeiro, em face de cobranças pela SPU/RJ de taxa de ocupação de referente ao imóvel em que se constitui a sede do Museu.

Superintendência do Patrimônio da União no Estado do Rio de Janeiro.

3. Interessados/Responsáveis:
3.1. Interessado: Museu de Arte Moderna do Rio de Janeiro (CNPJ 33.467.002/0001-44).

13.1. Ministros presentes: José Mucio Monteiro (Presidente), Walton Alencar Rodrigues, Aroldo Cedraz (Relator), Ana Arraes, Bruno Dantas e Vital do Rêgo.
13.2. Ministros-Substitutos convocados: Marcos Bemquerer Costa e André Luís de Carvalho.

AROLDO CEDRAZ

Tratam os autos de Representação autuada a partir de expediente remetido pelo Museu de Arte Moderna do Rio de Janeiro, com pedido de adoção de medida cautelar, em face de cobranças pela Superintendência do Patrimônio da União no Estado do Rio de Janeiro (SPU/RJ) , de taxa de ocupação de referente ao imóvel em que se constitui a sede do Museu de Arte Moderna do Rio de Janeiro (MAM-RIO) (Peça 1) .
2.	A Secretaria de Controle Externo no Estado do Rio de Janeiro, após saneamento, procedeu ao exame do feito, nos termos da instrução de Peça 12, endossada pelo corpo diretivo da unidade técnica (Peças 13 e 14) :
“[...] EXAME DE ADMISSIBILIDADE
 Inicialmente, deve-se anotar que a representação preenche os requisitos de admissibilidade constantes no art. 235 do Regimento Interno do TCU, tendo em vista a matéria ser de competência do Tribunal, referir-se a responsável sujeito a sua jurisdição, estar redigida em linguagem clara e objetiva, conter nome legível, qualificação e endereço do representante, bem como encontrar-se acompanhada do indício concernente à irregularidade ou ilegalidade.
 Ademais, a representante possui legitimidade para representar ao TCU, segundo disposto no art. 237, inc. VII, do Regimento Interno do Tribunal c/c o art. 113, § 1º, da Lei 8.666/1993. Dessa forma, a representação poderá ser apurada, para fins de comprovar a sua procedência, nos termos do art. 234, § 2º, segunda parte, do Regimento Interno do Tribunal, aplicável às representações de acordo com o parágrafo único do art. 237 do mesmo RI/TCU.
Alegações e pedido apresentados pela representante  
	Em síntese, a representante questiona cobranças exigidas pela SPU/RJ, referentes à taxa de ocupação de imóvel ocupado pela sede do Museu, da qual foi isento do pagamento por sessenta anos, por força da Lei 3.479, de 5/12/1958.
 Relata ter apresentado pedido administrativo de reconhecimento de isenção da taxa, que foi indeferido pela Gerência Regional do Patrimônio da União no Estado do Rio de Janeiro (GRPU/RJ) , com base no entendimento de que a isenção prevista na lei se restringia às taxas de natureza tributária. 
Relata que em 24/11/2014, ofereceu denúncia a este Tribunal, requerendo o reconhecimento da ilegalidade de cobrança pela SPU/RJ de taxa de ocupação referente ao imóvel. 
O Acórdão 873/2015-TCU-Plenário (Relator: Ministro Raimundo Carreiro) julgou a representação procedente e ilegal a cobrança da taxa de ocupação, em razão dos seguintes fundamentos:
 a referida lei não conflita com a Constituição de 1988 e está em vigor e produzindo efeitos há cerca de 57 anos;
 o art. 10 da Lei 3.479/1958 concedeu “isenção de todos os impostos e taxas federais, exceto a de Previdência Social”; 
 à época em que editada a Lei 3.479/1958, o conceito de “taxa“ ainda não possuía natureza tributária, o que veio a ocorrer somente em 1966, com o Código Tributário Nacional (Lei 5.172/1966) ; 
 quando editada a Lei 3.479/1958, o Decreto-Lei 9.760/1946 já utilizava o termo “taxa“ de ocupação; 
 diversamente da dicção sustentada pela SPU-RJ, as disposições do art. 2° da Lei 3.479/1958 denotam que a isenção definida no art. 1° da mesma lei não se restringe apenas às taxas de natureza tributária, porquanto alcança expressamente o preço público associado às taxas de capatazia por serviços portuários.
A autora ressalta que, com base no acima relatado, este Tribunal, por meio do supracitado Acórdão, determinou à SPU/RJ que, nos termos do art. 1° da Lei 3.479, de 5/12/1958, se abstivesse de cobrar a referida taxa de ocupação e providenciasse o cancelamento da cobrança de débitos já existentes, conforme abaixo transcrito: 
b) determinar à Secretaria do Patrimônio da União no Rio de Janeiro- SPU/RJ que: 
b.1) nos termos do art. 10 da Lei 3.479/1958, abstenha-se de cobrar a taxa de ocupação referente ao imóvel-sede do Museu de Arte Moderna do Rio de Janeiro (MAM-RIO) ; 
b.2) adote as providências necessárias ao cancelamento das inscrições do MAM-RIO porventura lançadas no Cadin e na dívida ativa da União referentes à taxa de ocupação acima mencionada; 
Por fim, noticia que, em processo de monitoramento instaurado, a SPU/RJ alegou que manteve a cobrança dos débitos referentes à taxa de ocupação, em detrimento de sentença transitada em julgado, que considerou improcedente mandado de segurança impetrado pelo MAM-RIO para anular a cobrança da referida taxa. Mais ainda, adotou solução alternativa para dar cumprimento ao acórdão do TCU, qual seja, notificar o MAM-RIO para requerer a anistia dos débitos, com fundamento na Lei 13.139 de 26/6/2015, que permitiu a remissão de dívidas patrimoniais com a União, nos seguintes termos: 
Art. 16. São isentas do pagamento de laudêmio, de foro ou de taxas de ocupação as pessoas jurídicas de direito privado:
 (...) 
II - que desenvolvam ações de salvaguarda para bens culturais registrados pelo Instituto do Patrimônio Histórico e Artístico Nacional (Iphan) , quando os imóveis da União utilizados sob regime de ocupação ou aforamento forem essenciais à manutenção, produção e reprodução dos saberes e práticas associados, na forma de ato do Secretário do Patrimônio da União. 
§ 1° Serão anistiados os débitos patrimoniais devidos à União, constituídos e não pagos, inclusive os inscritos em dívida ativa, das entidades de que trata este artigo, desde que a anistia seja requerida em até 180 (cento e oitenta) dias da vigência desta Lei.
Sobre o ato administrativo exarado pela SPU/RJ, o MAM-RIO alega que, apesar da clara distinção entre os termos anistia e isenção, bem como da indefinição quanto às cobranças futuras, o processo de monitoramento foi encerrado e a SPU/RJ informou ter notificado o MAM-RIO para promover o requerimento da anistia. 
Prossegue a autora informando que, mesmo após a decisão deste Tribunal, a SPU/RJ prosseguiu com as cobranças, tendo notificado o MAM-RIO para o pagamento dos débitos e, inclusive, da taxa de ocupação referente aos anos seguintes à determinação, desconsiderando em absoluto a determinação do TCU, alegando que a sentença do mandado de segurança tornou exigível o pagamento da taxa de ocupação.
Por fim, informa que o valor total cobrado pela SPU/RJ perfaz o montante de R$ 30.145.503,26, conforme consta do relatório da dívida ativa e relação de débitos do imóvel (peça 1, p. 75-78) .
Diante da irregularidade relatada, a autora solicita o reconhecimento da nulidade do ato, bem como seu cancelamento imediato.
EXAME TÉCNICO
Providencias preliminares 
Consoante orientação constante do MMC 16/2012-Segecex, esta unidade técnica procedeu a contato com a unidade jurisdicionada por e-mail, com vistas à consecução de informações preliminares e adicionais acerca dos fatos relatados na representação em tela (peça 5) .  
A resposta do órgão público do poder executivo federal formou as peças 5-10. 
Resposta da UJ 
A resposta encaminhada pela SPU/RJ constituiu-se de cópia dos processos administrativos: 4967004987/2007-59; 04967607357/2008-11; 04967011682/2018-56; 04967005581/2016-84; 4967003944/2017-28; 03154007672/2018-18; 04967008851/2018-71; 04967004987/2007-59, referentes ao objeto dessa representação. 
Em apertada síntese, trata-se de mensagem eletrônica, datada de 22/10/2018, encaminhada pela Coordenação de Receitas Patrimoniais (COREP-SPU/RJ) ao MAM-RIO, em resposta ao requerimento protocolado pelo processo administrativo SEI 04967.008851/2018-71, de mesmo objeto desta representação, conforme se depreende das peças 7 e 8, reiterando seu indeferimento, fundamentada pela Decisão da Justiça Federal de 2ª Instância, em ação transitada em julgado, e mantendo as ações de cobrança das taxas ao MAM-RIO. 
Alega que, com novos dispositivos legais previstos na Lei 13.139/2015, publicada quase 5 anos após o trânsito em julgado da ação, houve a possibilidade de anistia de débitos patrimoniais, constituídos e não pagos, inclusive os inscritos em dívida ativa, deles fazendo parte a taxa de ocupação, para pessoas jurídicas de Direito Privado “que desenvolvam ações de salvaguarda para bens culturais registrados pelo Instituto do Patrimônio Histórico e Artístico Nacional (IPHAN) , quando os imóveis da União utilizados sob regime de ocupação ou aforamento forem essenciais à manutenção, produção e reprodução dos saberes e práticas associados, na forma de ato do Secretário do Patrimônio da união”. 
Prossegue afirmando que, em função dos novos dispositivos legais, bem como conhecedora do Acórdão 873/2015-TCU-Plenário, que por ter embasamento a isenção das cobranças em função de Lei Tributária, tese embasada na defesa inicial do Autor (MAM-RIO) na Justiça Federal, contestada pela AGU e cancelada pelo Tribunal Federal de 2ª Instância, conforme já detalhado anteriormente, vislumbrou ser esta a solução administrativa para resolver o caso, na mesma linha de raciocínio do Acórdão do TCU, mas com embasamento jurídico adequado à matéria. 
Em razão disto, oficiou o MAM-RIO, por meio do Ofício 8695/2016/MP/SPU/RJ/GAB, de 23/2/2016 (peça 10) . 
Análise
O Acórdão 873/2015-TCU-Plenário, exarado nos autos do TC Processo 032.588/2014-3, tratou de petição protocolada pelo MAM-RIO questionando a exigência, por parte da SPU/RJ, de pagamento da taxa de ocupação referente ao imóvel no qual se encontra instalada a sede daquele museu, desrespeitando, assim, o benefício concedido pelo art. 1º da Lei 3.479/1958.
O Acórdão, bem como da instrução que analisou o objeto daquela representação (peça 48 do TC Processo 032.588/2014-3) , contêm informações pertinentes à análise desta representação. Por essa razão, serão resumidamente apresentadas a seguir.
A isenção de pagamento de quaisquer impostos e taxas foi concedida ao Museu pela Lei 3.479 de 5/12/1958. Tal lei foi clara a tornar imune o MAM-RIO de qualquer cobrança de receitas públicas, na medida em que assim dispõe o art. 1º: “É concedida isenção de todos os impostos e taxas federais, exceto a de Previdência Social, ao Museu de Arte Moderna do Rio de Janeiro...”. Desde então, e por 58 anos a SPU/RJ nunca cobrou tal taxa de ocupação. 
Ocorre que, sem a ocorrência de qualquer alteração legislativa ou questionamento, perante o Poder Judiciário, da referida lei em face da ordem constitucional inaugurada em 1988, a GRPU/RJ, sem abertura de processo administrativo que garantisse o contraditório ao MAM-RIO, passou a efetuar a cobrança, violando os princípios constitucionais do contraditório e da ampla defesa e as normas que regem o processo administrativo (Lei 9784/1999) . 
Com efeito, alterar unilateralmente uma situação consolidada no tempo há mais de meio século em prejuízo ao administrado mostra-se inadmissível sem que haja o devido processo legal, sob pena de se configurar uma verdadeira posição inquisitorial do Poder Público. 
Segundo a intenção do legislador à época, a única receita pública que deveria ser cobrada da entidade seria a de natureza da previdência social. 
De acordo com o acervo conceitual então posto no ordenamento jurídico, não é cabível fazer distinção de “taxa” a título de poder de polícia e “taxa de ocupação”, posto que o conceito de “taxa” só foi estabelecido pelo Código Tributário Nacional em 1966, ou seja, muito posteriormente à vontade da Lei 3.479/1958.
Do Acórdão 873/2015-TCU-Plenário, resta indubitável que o art. 1º da Lei 3.479/1958 concedeu isenção de todos os impostos e taxas federais, exceto a de Previdência Social, ao Museu de Arte Moderna do Rio de Janeiro.
Mais ainda, por não conflitar com a Constituição de 1988, tal concessão vigora e produz efeitos há 58 anos, “sem que houvesse qualquer alteração legislativa ou questionamento, perante o Poder Judiciário, da referida lei em face da ordem constitucional inaugurada em 1988 ”, e “sem abertura de processo administrativo [prévio] que garantisse o contraditório ao MAM-RIO”, em contradição com os preceitos da Lei 9.784/99 (Lei do Processo Administrativo) e, principalmente, com o princípio da proteção da confiança legítima.
Do mesmo Acórdão, tem-se que, distintamente da argumentação sustentada pela SPU-RJ, “as disposições do art. 2º da Lei 3.479/1958 denotam que a isenção definida no art. 1º da mesma lei não se restringe apenas às taxas de natureza tributária, porquanto alcança expressamente o preço público associado às taxas de capatazia por serviços portuários, cuja isenção é prevista no mencionado artigo 2º da lei em comento, e que, quando editada a Lei 3.479/1958, o Decreto-lei 9.760/1946 já utilizava o termo “taxa” de ocupação, e a que a isenção do artigo 1º da referida lei dirigiu-se a todas as taxas federais.
Por fim, este Tribunal salienta que, à época em que a Lei 3.479/1958 foi editada, o conceito de “taxa” ainda não possuía natureza tributária, o que somente veio a ocorrer em 1966, com o Código Tributário Nacional (Lei 5.172/1966) , o que reforça a correção do entendimento de que a referida isenção alcança tanto as taxas, na atual acepção tributária do termo, como também os preços públicos.
Diante do todo trazido, o Tribunal decidiu determinar à SPU/RJ que:
b.1) nos termos do art. 1º da Lei 3.479/1958, abstenha-se de cobrar a taxa de ocupação referente ao imóvel-sede do Museu de Arte Moderna do Rio de Janeiro – MAM-RIO; 
b.2) adote as providências necessárias ao cancelamento das inscrições do MAM-RIO porventura lançadas no Cadin e na dívida ativa da União referentes à taxa de ocupação acima mencionada; 
O monitoramento do item “b” do Acórdão 873/2016-TCU-Plenário foi instruído pelo TC Processo 027.602/2015-0, e tratado no Acórdão 687/2017-TCU-Plenário, que as considerou atendidas.
Cumpre salientar que, já à época da instrução do monitoramento (peça 23 do TC Processo 027.602/2015-0) , a SPU/RJ informou que “manteve as ações de cobrança de taxas ao MAM-RIO, por força do cumprimento da sentença transitada em julgado na Justiça Federal, referente à ação n. 2009.51.01.004686-1, a qual determina a cobrança de créditos lançados em favor da União Federal, mas que, em consonância aos novos dispositivos legais previstos na Lei 13.139/2015, publicada quase cinco anos após o trânsito em julgado da ação supracitada, surgiu a possibilidade de anistia de débitos patrimoniais, constituídos e não pagos, inclusive os inscritos em dívida ativa, para pessoas jurídicas de direito privado”.
Decisão prolatada pelo Tribunal Regional Federal da 2ª Região (peça 44, p. 5-6; e peça 45, p. 5-6 do TC Processo 032.588/2014-3) 
Em síntese, a SPU/RJ alegou que a questão já havia sido submetida à Justiça Federal, via mandado de segurança proposto pelo MAM-RIO em 26/1/2009 (Processo n. 0004686-51.2009.4.02.5101, 8ª Vara Federal do Rio de Janeiro) . Ratificou, ainda, a informação registrada na instrução anterior (peça 7, p. 7 do TC Processo 027.602/2015-0) no sentido de que, em sede de recurso, o Tribunal Regional Federal da 2ª Região, em 23/6/2010, denegou a segurança pleiteada pelo MAM-RIO, ao entendimento de que os dispositivos da Lei 3.479/1958 são aplicáveis unicamente aos créditos de natureza tributária e que a taxa de ocupação possui natureza negocial, ou seja, corresponde a remuneração pela utilização do bem imóvel, possuindo assim natureza de preço público, não sendo aplicáveis, em tal caso, os princípios e procedimentos próprios do Direito Tributário. Concluiu, asseverando que, ante a decisão judicial acima referida, a SPU-RJ manteve a cobrança das taxas de ocupação devidas pelo MAM-RIO. 
Tal alegação foi tratada nos autos do TC Processo 032.588/2014-3, conforme abaixo, e ratificada no Acórdão 873/2016-TCU-Plenário:
14. 	Conforme sinalizado pelo MP-TCU em seu parecer (peça 11, parágrafos 6-8 e 12-15) , a cobrança pretendida pela SPU-RJ não encontra suporte legal, uma vez que, no entendimento do Parquet, a Lei n. 3.479/1958, na sua redação original, concede isenção para todas as taxas, e não apenas àquelas de natureza tributária. Portanto, nessa linha, a exigência da taxa de ocupação somente seria cabível caso precedida de alteração legislativa que autorizasse a SPU-RJ a promover a cobrança sob questionamento. 
15. 	Assim, para justificar a legalidade da cobrança, restaria à SPU-RJ indicar eventual norma que tenha modificado o comando constante da Lei n. 3.479/1958, com vistas a permitir a exigência da discutida taxa de ocupação. 
16. Contudo, mesmo ciente do posicionamento acima descrito – integralmente reproduzido no despacho encaminhado juntamente com o Ofício 473/2015-TCU/Secex-RJ (peça 16 e peça 44, p. 14-18) –, a SPU-RJ, em sua resposta, limitou-se a mencionar a deliberação proferida pelo Tribunal Regional Federal da 2ª Região, que, como já havia sido noticiada na instrução anterior (peça 7, p. 7) , denegara pleito formulado pelo MAM-RIO, afastando a aplicação da isenção prevista na Lei n. 3.479/58 à taxa de ocupação exigida pela SPU-RJ. 
17. A nosso ver, embora a deliberação do TRF-2ª Região traga a interpretação judicial acerca do conteúdo e do alcance da referida lei, a decisão apenas negou a pretensão do MAM-RIO de não ser cobrado pela SPU-RJ. Em outras palavras, a decisão proferida por aquele tribunal manteve a possibilidade da exigência da taxa, mas, em nenhum momento, impôs à SPU-RJ que praticasse tal ato. 
18. Assim sendo, não vislumbramos impedimento para que, considerando as ponderações e os argumentos lançados pelo MP-TCU, esta Corte de Contas adote a interpretação sugerida pelo Parquet, reconhecendo, assim, a ilegalidade do ato praticado pela SPU-RJ, em vista do amplo espectro do benefício previsto no art. 1º da Lei 3.479/1958, e determinando a esse órgão que, doravante, se abstenha de cobrar a taxa de ocupação referente ao imóvel no qual se encontra instalada a sede do Museu de Arte Moderna do Rio de Janeiro – MAM-RIO. 
Dessa forma, uma vez que inexiste qualquer alteração legislativa ou questionamento, perante o Poder Judiciário, da referida lei em face da ordem constitucional inaugurada em 1988, não resta caracterizado qualquer novo fato que possua o pendão da alterar o decidido pelo Acórdão 873/2016-TCU-Plenário.
Conceitos de isenção e anistia
Segundo o art. 175, I da Lei 5.172, de 25/10/1966, chamada de Código Tributário Nacional (CTN) , a isenção é uma das modalidades de exclusão do crédito tributário. 
Para o Supremo Tribunal Federal, trata-se da incidência de uma norma tributária sobre o fato gerador, fazendo nascer a obrigação tributária, porém esta é remida pela atuação posterior de uma norma isencional. Em outras palavras, para a Suprema Corte, a isenção é a dispensa legal de um tributo devido.
Assim como a isenção, a anistia, segundo o art. 175, II, do CTN, também é uma modalidade de exclusão do crédito tributário. Aqui, quando há inadimplemento por parte do contribuinte, haverá a ocorrência da multa. A anistia consiste justamente no perdão dessa multa.
Diante da distinção evidente desses dois dispositivos acima referidos, qual seja, a isenção refere-se ao crédito tributário decorrente da obrigação de pagar tributos, enquanto a anistia refere-se ao crédito cuja origem é a obrigação de pagar multas decorrentes de infrações à legislação tributária, entende-se pertinente a argumentação apresentada pelo MAM-RIO ao salientar a importunidade das notificações encaminhadas pela SPU/RJ ao MAM-RIO, pelas quais exige o requerimento do MAM-RIO visando a “possibilidade de anistia de débitos patrimoniais, constituídos e não pagos, inclusive os inscritos em dívida ativa, deles fazendo parte a Taxa de Ocupação, para Pessoas Jurídicas de Direito Privado”, conforme denotado na mensagem eletrônica constituída da peça 6.
Da mesma forma, resta evidente não haver embasamento jurídico adequado ao contido no Ofício 8695/2016/MP/SPU/RJ/GAB, de 23/2/2016 (peça 10) , pela qual o órgão público do poder executivo federal informa o MAM-RIO quanto à existência de débitos inadimplidos de taxas de ocupação desde o exercício de 2007.
Por todo o exposto, entende-se procedente a representação, e propõem-se a reedição dos termos do Acórdão 873/2015-TCU-Plenário, determinando à SPU/RJ que se abstenha de cobrar a referida taxa de ocupação e providencie o cancelamento da cobrança de débitos já existentes.
Da medida cautelar
Consoante o art. 276 do Regimento Interno/TCU, o Relator poderá, em caso de urgência, de fundado receio de grave lesão ao Erário, ao interesse público, ou de risco de ineficácia da decisão de mérito, de ofício ou mediante provocação, adotar medida cautelar, determinando a suspensão do procedimento impugnado, até que o Tribunal julgue o mérito da questão. Tal providência deverá ser adotada quando presentes os pressupostos do fumus boni iuris e do periculum in mora.
 Analisando os elementos contidos nos autos, verificou-se estar presente o fumus boni iuris, uma vez que o órgão federal persiste em efetuar cobrança de taxa de ocupação, sem que houvesse qualquer alteração legislativa ou questionamento, perante o Poder Judiciário, da referida lei em face da ordem constitucional inaugurada em 1988, e sem abertura de processo administrativo que garantisse o contraditório ao MAM-RIO, violando assim os princípios constitucionais do contraditório e da ampla defesa, e também ferindo as normas que regem o processo administrativo (Lei 9784/1999) , e tendo este  Tribunal já determinado, no Acórdão 873/2015-TCU-Plenário, que se abstivesse de adotar quaisquer atos que objetivem a cobrança.
Ademais, a continuidade da cobrança indevida de valores que fragilizem as finanças da instituição e comprometam o seu regular funcionamento caracteriza o periculum in mora.
CONCLUSÃO
A documentação constante das peças 1-3 deve ser conhecida como representação, por reencher os requisitos previstos nos arts. 235 e 237 do Regimento Interno/TCU c/c o art. 113, § 1º, da Lei 8.666/1993.
No que tange ao requerimento de medida cautelar, inaudita altera pars, entende-se que este deve ser acolhido, por estar presentes nos autos os requisitos do fumus boni iuris e do periculum in mora.
Diante dos fatos apurados, concluiu-se pela procedência da presente representação, razão pela qual se proporá a reedição dos termos do Acórdão 873/2015-TCU-Plenário, determinando à SPU/RJ que se abstenha de cobrar a referida taxa de ocupação e providencie o cancelamento da cobrança de débitos já existentes.
PROPOSTA DE ENCAMINHAMENTO 
Ante todo o exposto, submetem-se os autos à consideração superior, propondo:
a)	conhecer da presente representação, satisfeitos os requisitos de admissibilidade previstos nos arts. 235 e 237 do Regimento Interno deste Tribunal c/c o art. 113, § 1º, da Lei 8.666/1993;
b)	deferir o requerimento de medida cautelar, inaudita altera pars, formulado pelo Museu de Arte Moderna do Rio de Janeiro (CNPJ 33.467.002/0001-44) , tendo em vista a existência dos pressupostos necessários para adoção da referida medida;
c)	considerar procedente a representação formulada pelo Museu de Arte Moderna do Rio de Janeiro (CNPJ 33.467.002/0001-44) ;
d)	reiterar determinação à Secretaria do Patrimônio da União no Rio de Janeiro (SPU/RJ) (CNPJ 00.394.460/0201-77) para que:
b.1) nos termos do art. 1º da Lei 3.479/1958, abstenha-se de cobrar a taxa de ocupação referente ao imóvel-sede do Museu de Arte Moderna do Rio de Janeiro (MAM-RIO) ;
b.2) adote as providências necessárias ao cancelamento das inscrições do MAM-RIO porventura lançadas no Cadin e na dívida ativa da União referentes à taxa de ocupação acima mencionada;
c) encaminhar cópia da presente deliberação:
c.1) ao Museu de Arte Moderna do Rio de Janeiro (MAM-RIO) ;
c.2) à Secretaria do Patrimônio da União no Rio de Janeiro (SPU/RJ) ;
d) autorizar o arquivamento do processo, nos termos do parágrafo único do art. 237 c/c o inciso I do art. 250, do RITCU.  [...]”.
É o Relatório.

8.1. Jorge Ulisses Jacoby Fernandes, (OAB/DF 6.546), Jaques Fernando Reolon, (OAB/DF 22.885), Tamiris Bessoni Miranda (59183/OAB-DF) e outros, representando Museu de Arte Moderna do Rio de Janeiro.

Não atuou.

REPRESENTAÇÃO. SUPERINTENDÊNCIA DO PATRIMÔNIO DA UNIÃO NO ESTADO DO RIO DE JANEIRO (SPU-RJ). TAXA DE OCUPAÇÃO REFERENTE AO IMÓVEL EM QUE SE CONSTITUI A SEDE DO MUSEU DE ARTE MODERNA DO RIO DE JANEIRO (MAM-RIO). IRREGULARIDADE DA COBRANÇA. ACÓRDÃO 873/2015-TCU-PLENÁRIO. CONHECIMENTO E PROCEDÊNCIA DA REPRESENTAÇÃO. DESNECESSIDADE DE EXPEDIÇÃO DE MEDIDA CAUTELAR. DELIBERAÇÃO DE MÉRITO. REITERAÇÃO DA DETERMINAÇÃO. ALERTA. CIÊNCIA.

REPRESENTAÇÃO (REPR)

Secretaria do TCU no Estado do Rio de Janeiro (SEC-RJ).

Trago à apreciação deste Plenário processo de Representação autuada a partir de expediente remetido pelo Museu de Arte Moderna do Rio de Janeiro, com pedido de adoção de medida cautelar, em face de cobranças pela Superintendência do Patrimônio da União no Estado no Rio de Janeiro (SPU-RJ) , de taxa de ocupação referente ao imóvel em que se constitui a sede do Museu de Arte Moderna do Rio de Janeiro (MAM-RIO) .
2.	Em síntese, a representante questiona cobranças exigidas pela SPU-RJ, referentes à taxa de ocupação de imóvel ocupado pela sede do Museu, da qual foi isento do pagamento por sessenta anos, por força da Lei 3.479, de 5/12/1958.
3.	Relata ter apresentado pedido administrativo de reconhecimento de isenção da taxa, que foi indeferido pela Gerência Regional do Patrimônio da União no Estado do Rio de Janeiro (GRPU-RJ) , com base no entendimento de que a isenção prevista na lei se restringia às taxas de natureza tributária. 
4.	Informa que em 24/11/2014, ofereceu denúncia a este Tribunal, requerendo o reconhecimento da ilegalidade de cobrança pela SPU-RJ de taxa de ocupação referente ao imóvel visto que, por meio do Acórdão 873/2015-TCU-Plenário, este Tribunal entendeu como ilegal a cobrança da taxa de ocupação, por entender que a referida lei não conflita com a Constituição de 1988 e está em vigor e produzindo efeitos há cerca de 57 anos; que o art. 10 da Lei 3.479/1958 concedeu “isenção de todos os impostos e taxas federais, exceto a de Previdência Social”, que  à época em que editada a Lei 3.479/1958, o conceito de “taxa ainda não possuía natureza tributária, o que veio a ocorrer somente em 1966, com o Código Tributário Nacional (Lei 5.172/1966) ; quando editada a Lei 3.479/1958, o Decreto-Lei 9.760/1946 já utilizava o termo “taxa de ocupação e que  diversamente da dicção sustentada pela SPU-RJ, as disposições do art. 2° da Lei 3.479/1958 denotam que a isenção definida no art. 1° da mesma lei não se restringe apenas às taxas de natureza tributária, porquanto alcança expressamente o preço público associado às taxas de capatazia por serviços portuários.
5.	A Representante esclarece que este Tribunal, por meio do supracitado Acórdão, determinou à SPU-RJ que, nos termos do art. 1° da Lei 3.479, de 5/12/1958, se abstivesse de cobrar a referida taxa de ocupação e providenciasse o cancelamento da cobrança de débitos já existentes, a adoção de providências necessárias ao cancelamento das inscrições do MAM-RIO porventura lançadas no Cadin e na dívida ativa da União referentes à taxa de ocupação e, por fim, a instauração de processo de monitoramento.
6.	A SPU-RJ alegou que manteve a cobrança dos débitos referentes à taxa de ocupação, em detrimento de sentença transitada em julgado, que considerou improcedente mandado de segurança impetrado pelo MAM-RIO para anular a cobrança da referida taxa. Mais ainda, adotou solução alternativa para dar cumprimento ao acórdão do TCU, qual seja, notificar o MAM-RIO para requerer a anistia dos débitos, com fundamento na Lei 13.139 de 26/6/2015. 
7.	Sobre o ato administrativo exarado pela SPU-RJ, o MAM-RIO alega que, apesar da clara distinção entre os termos anistia e isenção, bem como da indefinição quanto às cobranças futuras, o processo de monitoramento foi encerrado e a SPU-RJ informou ter notificado o MAM-RIO para promover o requerimento da anistia. 
8.	A Representante informa, ainda, que, mesmo após a decisão deste Tribunal, a SPU-RJ prosseguiu com as cobranças, tendo notificado o MAM-RIO para o pagamento dos débitos e, inclusive, da taxa de ocupação referente aos anos seguintes à determinação, desconsiderando em absoluto a determinação do TCU, alegando que a sentença do mandado de segurança tornou exigível o pagamento da taxa de ocupação.
9.	Por fim, informa que o valor total cobrado pela SPU-RJ perfaz o montante de R$ 30.145.503,26, conforme consta do relatório da dívida ativa e relação de débitos do imóvel (Peça 1, p. 75-78) .
10.	Diante da irregularidade relatada, a autora solicita o reconhecimento da nulidade do ato, bem como seu cancelamento imediato.
11. 	A Secex-RJ, quanto à admissibilidade, entende que a Representação deve ser conhecida, por reencher os requisitos previstos nos arts. 235 e 237 do Regimento Interno/TCU c/c o art. 113, § 1º, da Lei 8.666/1993.
12.	No que tange ao requerimento de medida cautelar, inaudita altera pars, entende que este deve ser acolhido, por estarem presentes nos autos os requisitos do fumus boni iuris e do periculum in mora.
13.	Quanto ao mérito, concluiu pela procedência da presente Representação e pela reedição dos termos do Acórdão 873/2015-TCU-Plenário, no sentido de que seja determinado à SPU-RJ que se abstenha de cobrar a referida taxa de ocupação e providencie o cancelamento da cobrança de débitos já existentes, pelos seguintes fundamentos:
	a) O Acórdão 873/2015-TCU-Plenário concluiu que a isenção de pagamento de quaisquer impostos e taxas foi concedida ao Museu pela Lei 3.479 de 5/12/1958. Tal lei foi clara ao tornar imune o MAM-RIO de qualquer cobrança de receitas públicas, na medida em que assim dispõe o art. 1º: “É concedida isenção de todos os impostos e taxas federais, exceto a de Previdência Social, ao Museu de Arte Moderna do Rio de Janeiro...”. Desde então, e por 58 anos, a SPU-RJ nunca cobrou tal taxa de ocupação;
	b) sem ocorrência de qualquer alteração legislativa ou questionamento, perante o Poder Judiciário, da referida lei em face da ordem constitucional inaugurada em 1988, a GRPU-RJ, sem abertura de processo administrativo que garantisse o contraditório ao MAM-RIO, passou a efetuar a cobrança, violando os princípios constitucionais do contraditório e da ampla defesa e as normas que regem o processo administrativo (Lei 9784/1999) ;
	c) alteração unilateral de uma situação consolidada no tempo há mais de meio século em prejuízo ao administrado, mostra-se inadmissível sem que instauração do devido processo legal, sob pena de se configurar uma verdadeira posição inquisitorial do Poder Público;
	d) segundo a intenção do legislador à época, a única receita pública que deveria ser cobrada da entidade seria a de natureza da previdência social;
	e) de acordo com o acervo conceitual então posto no ordenamento jurídico, não é cabível fazer distinção de “taxa” a título de poder de polícia e “taxa de ocupação”, posto que o conceito de “taxa” só foi estabelecido pelo Código Tributário Nacional em 1966, ou seja, muito posteriormente à vontade da Lei 3.479/1958;
	f) o monitoramento do item b do Acórdão 873/2016-TCU-Plenário foi instruído pelo TC Processo 027.602/2015-0, e tratado no Acórdão 687/2017-TCU-Plenário, que as considerou atendidas;
	g) já à época da instrução do monitoramento; a questão referente à deliberação do TRF-2ª Região foi analisada por este Tribunal quando houve o entendimento de que a decisão judicial acerca do conteúdo e do alcance da referida lei apenas negou a pretensão do MAM-RIO de não ser cobrado pela SPU-RJ. Em outras palavras, a decisão proferida por aquele tribunal manteve a possibilidade da exigência da taxa, mas, em nenhum momento, impôs à SPU-RJ que praticasse tal ato. 
14.	A unidade técnica concluiu, por fim, que, uma vez que inexiste qualquer alteração legislativa ou questionamento, perante o Poder Judiciário, da referida lei em face da ordem constitucional inaugurada em 1988, não resta caracterizado qualquer novo fato que possua o condão de alterar o decidido pelo Acórdão 873/2016-TCU-Plenário.
15.	Assim, propõe conhecer da presente Representação; deferir o requerimento de medida cautelar, inaudita altera pars, tendo em vista a existência dos pressupostos necessários para a sua adoção; considerá-la procedente; reiterar determinação à Secretaria do Patrimônio da União no Rio de Janeiro (SPU-RJ) para que se abstenha de cobrar a taxa de ocupação referente ao imóvel-sede do Museu de Arte Moderna do Rio de Janeiro (MAM-RIO) e adote as providências necessárias ao cancelamento das inscrições do MAM-RIO porventura lançadas no Cadin e na dívida ativa da União referentes à taxa de ocupação acima mencionada; encaminhar cópia da presente deliberação ao MAM-RIO e a à SPU-RJ.
16.	Feito esse breve relato, passo a decidir.
17.	Inicialmente, devo esclarecer que a concessão de cautelar deve pautar-se pela existência de dois requisitos: o fummus boni iuris e o periculum in mora.
18.	Quanto ao primeiro dos requisitos, entendo que restou devidamente caracterizado. Conforme consta das instruções produzidas no feito, a cobrança pretendida pela SPU-RJ não encontra suporte legal, uma vez que a Lei n. 3.479/1958, na sua redação original, concede isenção para todas as taxas, e não apenas àquelas de natureza tributária. Portanto, nessa linha, a exigência da taxa de ocupação somente seria cabível caso precedida de alteração legislativa que autorizasse a SPU-RJ a promover a cobrança sob questionamento. 
19.	Assim, para justificar a legalidade da cobrança, de fato, a SPU-RJ deveria indicar eventual norma que tenha modificado o comando constante da Lei 3.479/1958, com vistas a permitir a exigência da discutida taxa de ocupação ou, então, deliberação judicial que tenha analisado a validade/compatibilidade da referida lei em face da ordem constitucional inaugurada em 1988.
20.	O que se observa é o descumprimento sistemático da deliberação deste Tribunal adotada por meio do Acórdão 873/2015-TCU-Plenário por parte do aludido órgão. A Menção à deliberação proferida pelo Tribunal Regional Federal da 2ª Região, que, como já havia sido noticiada na instrução anterior (Peça 7, p. 7) , que denegou o pleito formulado pelo MAM-RIO, afastando a aplicação da isenção prevista na Lei 3.479/58 à taxa de ocupação exigida pela SPU-RJ, já foi rechaçada por esta  Corte de Contas, que entendeu que embora a deliberação do TRF-2ª Região traga a interpretação judicial acerca do conteúdo e do alcance da referida lei, a decisão apenas negou a pretensão do MAM-RIO de não ser cobrado pela SPU-RJ.
21.	Em outras palavras, a decisão proferida por aquele tribunal manteve a possibilidade da exigência da taxa, mas, em nenhum momento, impôs à SPU-RJ que praticasse tal ato. Assim, não havia impedimento para cumprimento da decisão do TCU no sentido de abster-se de cobrar a taxa de ocupação referente ao imóvel no qual se encontra instalada a sede do Museu de Arte Moderna do Rio de Janeiro – MAM-RIO.
22.	Já o segundo requisito, o periculum in mora, entendo não estar presente, haja vista que já houve deliberação do Plenário desta Casa sobre o mérito da matéria. Razão pela qual entendo indevida a expedição de medida cautelar para o seu cumprimento, pois tal remédio se reveste de caráter precário, tendo a deliberação plenária força cogente suficiente.
23.	Assim, dessentido parcialmente da proposta da Secex-RJ no que tange à concessão de medida cautelar, acompanho as demais propostas e análise, cujos fundamentos, por percucientes, incorporo às minhas razões de decidir.
24.	Ante isso, e por não existir, até o momento da deliberação, qualquer alteração legislativa ou questionamento, perante o Poder Judiciário, da Lei 3.479/58, em face da ordem constitucional inaugurada em 1988, não resta caracterizado qualquer novo fato que possua o condão de alterar o que antes foi deliberado por esta Corte de Contas, motivo pelo qual entendo adequado realizar a reiteração das determinações, conforme propostas do item 51, alíneas d, d.1 e d.2, da instrução à Peça 12, sem prejuízo de alertar o responsável sobre as consequências do descumprimento de deliberação deste Tribunal, nos termos do art. 58, inciso VII e § 1º da Lei 8.443/1992.
Ante o exposto, VOTO no sentido de que o Tribunal adote a deliberação que ora submeto à apreciação deste Colegiado.
TCU, Sala das Sessões Ministro Luciano Brandão Alves de Souza, em 13 de fevereiro de 2019.
AROLDO CEDRAZ 
Relator